【裁判字號】    96,聲判,93
【裁判日期】    970526
【裁判案由】    聲請交付審判
【裁判全文】
臺灣板橋地方法院刑事裁定              96年度聲判字第93號
聲  請  人  甲○○
即  告訴人
代  理  人  王聰明律師
被      告  乙○○
上列聲請人因被告妨害名譽案件，不服臺灣高等法院檢察署九十
六年度上聲議字第四三四一號駁回再議之處分（原不起訴處分案
號：臺灣板橋地方法院檢察署九十六年度偵續字第二五九號），
聲請交付審判，本院裁定如下：
    主  文
聲請駁回。
    理  由
一、按告訴人不服上級法院檢察署檢察長或檢察總長認再議為無
    理由而駁回之處分者，得於接受處分書後十日內委任律師提
    出理由狀，向該管第一審法院聲請交付審判；法院認為交付
    審判之聲請不合法或無理由者，應駁回之；刑事訴訟法第二
    百八十五條之一、第二百八十五條之三第二項前段分別定有
    明文。本件聲請人即告訴人甲○○以被告乙○○涉犯加重誹
    謗罪嫌提出告訴，前經臺灣板橋地方法院檢察署檢察官偵查
    後於九十六年度偵字第一六０七號處分不起訴，聲請人不服
    聲請再議，經臺灣高等法院檢察署檢察長以九十六年度上聲
    議字第一二八二號命令發回臺灣板橋地方法院檢察署續行偵
    查；復經同署檢察官於民國九十六年六月二十七日以九十六
    年度偵續字第二五九號處分不起訴，聲請人不服聲請再議，
    經臺灣高等法院檢察署檢察長於同年十一月十九日以九十六
    年度上聲議字第四三四一號處分駁回再議之聲請，聲請人於
    九十六年十二月三日收受該處分書，並於同年十二月六日委
    任律師提出理由狀，聲請交付審判，此經本院依職權調取臺
    灣板橋地方法院檢察署九十六年度偵續字第二五九號偵查全
    卷核閱無訛，且有臺灣高等法院檢察署送達證書影本、刑事
    委任狀各一紙在卷可稽，從而，本件聲請程序上於法並無不
    合，先予敘明。
二、次按交付審判制之立法意旨，既係對於檢察官不起訴或緩起
    訴裁量權制衡之一種外部監督機制，法院僅就檢察官所為不
    起訴或緩起訴之處分是否正確加以審查，以防止檢察機關濫
    權，準此，法院就聲請交付審判案件，雖「得為必要之調查
    」，惟其調查證據之範圍，自應以偵查中曾顯現之證據為限
    ，不可就告訴人新提出之證據再為調查，亦不可蒐集偵查卷
    外之證據，否則將與刑事訴訟法第二百六十條之再行起訴規
    定混淆不清（參照臺灣高等法院九十一年四月二十五日第一
    次刑事庭庭長法律問題研究會議決議意旨）。又法院裁定交
    付審判，即如同檢察官提起公訴使案件進入審判程序，是法
    院裁定交付審判之前提，必須偵查卷內所存證據已符合刑事
    訴訟法第二五一條第一項規定「足認被告有犯罪嫌疑」而檢
    察官應提起公訴之情形，亦即該案件已經跨越起訴門檻，否
    則，縱或法院對於檢察官所認定之基礎事實有不同之判斷，
    但如該案件仍須另行蒐證偵查始能判斷應否交付審判者，因
    交付審判審查制度並無如同再議救濟制度得為發回原檢察官
    續行偵查之設計，法院仍應依同法第二五八條之三第二項前
    段之規定，以聲請無理由而裁定駁回。
三、聲請人聲請交付審判意旨略以：
  (一)被告乙○○並非新聞或媒體從業人員，無報導評論之責，故
    本案事實與司法院大法官會議釋字第五０九號解釋聲請之個
    案事實迥異，應無該號大法官會議解釋意旨之適用。
  (二)本案臺北縣樹林市農會，戶名為「臺北縣詹姓宗親會」（下
    稱宗親會）之00000000000000號帳戶，乃聲
    請人為領取臺北縣政府補助宗親會之款項需提示票據，因而
    自行刻印後申請開設，但聲請人亦曾將私人款項存入同一帳
    戶，故該帳戶非僅專供宗親會使用，而係兼具私人用途，此
    等情事為被告製作宗親會收支明細、帳冊時所明知，竟仍向
    他人佯稱該帳戶內所有款項皆屬宗親會之公款，且被聲請人
    侵占，顯見被告之誹謗惡意。
  (三)證人即宗親會第八屆理事詹敦凱及詹明達均不諳會計，無法
    確實審核被告製作之報表；又證人即宗親會第八屆理事詹明
    達、宗親會中和分會分會長詹朝源俱證稱宗親會款項係由被
    告負責運用，而證人即第八屆宗親會監事詹石連亦證稱由總
    幹事製作帳冊，理、監事僅負責簽章。再者，證人即宗親會
    第九屆理事長詹聰明、證人詹麗燁所述關於宗親會第八屆款
    項運用之資訊皆來自被告，且與被告為同屆宗親會幹部，其
    證言偏頗難採，是自不得遽認被告製作之結算表為真實。
  (四)聲請人乃德高望重，對詹姓宗親會貢獻良多，然被告未與聲
    請人直接溝通，亦未接受詹姓宗親會全聯會會長等人之勸告
    向聲請人道歉，竟暗地變本加厲寄信給全國宗親，顯有誹謗
    聲請人之故意。
  (五)綜上所述，原不起訴處分及駁回再議聲請意旨認事用法顯有
    違誤，為此具狀聲請將本案移付審判云云。
四、按犯罪事實應依證據認定之，無證據不得認定其犯罪事實，
    刑事訴訟法第一百五十四條第二項定有明文。而犯罪事實之
    認定，應憑真實之證據，倘證據是否真實尚欠明確，自難以
    擬制推測之方法，為其判斷之基礎；而認定犯罪事實之證據
    係指足以認定被告確有犯罪行為之積極證據而言，該項證據
    自須適合於被告犯罪事實之認定，始得採為斷罪資料，最高
    法院著有五十三年臺上字第六五六號、二十九年上字第三一
    ０五號判例可資參照。且刑事訴訟上證明之資料，無論其為
    直接或間接證據，均須達於通常一般之人均不致有所懷疑，
    而得確信其為真實之程度，始得據為有罪之認定，若其關於
    被告是否犯罪之證明未能達此程度，而有合理懷疑之存在，
    致使無從形成有罪之確信，根據「罪證有疑，利於被告」之
    證據法則，即不得遽為不利被告之認定，亦有最高法院七十
    六年度臺上字第四九八六號判例可參。又刑法上之誹謗罪，
    行為人主觀上必須具有誹謗之故意，始足成立；易言之，行
    為人對其指摘或傳述之事足以損害他人名譽有所認識，且進
    而決意加以指摘或傳述該事件之具體內容之主觀心態，始具
    有誹謗之故意。司法院大法官會議釋字第五０九號解釋意旨
    亦認：刑法第三百十條第一項及第二項誹謗罪即係保護個人
    法益而設，為防止妨礙他人自由權利所必要，符合憲法第二
    十三條規定之意旨。至刑法同條第三項前段以對誹謗之事，
    能證明其為真實者不罰，係針對言論內容與事實相符者之保
    障，並藉以限定刑罰權之範圍，非謂指摘或傳述誹謗事項之
    行為人，必須自行證明其言論內容確屬真實，始能免於刑責
    。惟行為人雖不能證明言論內容為真實，但依其所提證據資
    料，認為行為人有相當理由確信其為真實者，即不能以誹謗
    罪之刑責相繩，亦不得以此項規定免除檢察官或自訴人於訴
    訟程序中，依法應負行為人故意毀損他人名譽之舉證責任，
    或法院發現其為真實之義務。
五、本件被告承認伊係臺北縣詹氏宗親會第八屆總幹事，負責管
    理宗親會財務，並曾於九十五年九月二十九日製作內容為涉
    及指摘宗親會第八屆理事長即聲請人甲○○未移交公款及其
    掌管之公款存摺、大、小印章，並將公款轉入其妻詹尤桂里
    之帳戶等事項之文書（即告證十二，見九十五年度他字第五
    六九三號偵查卷第六十三頁）後，寄發予宗親會之其他派下
    員等情在，惟堅決否認有何誹謗犯行，辯稱：伊係依照九十
    三年度收支決算表而認定聲請人有未完全移交公款之情事，
    伊寄發上開內容之文書予其他派下員，用意在促使聲請人將
    掌管宗親會期間之財務狀況交接清楚，並非蓄意誹謗聲請人
    之名譽等語。經查：
  (一)證人即臺北縣詹姓宗親會第九屆財務詹麗燁於九十五年十二
    月二十一日偵查中，已到庭供陳：「…甲○○擔任完第八屆
    理事長後尚有三十五萬多元未移交給第九屆」、「（第八屆
    有無設財務？）我不清楚，但是甲○○錢都沒交出來，是現
    任理事長捐二十萬才能繼續運作。」等語（見九十五年度他
    字第五六九三號偵查卷第八十頁），證人即第九屆理事長詹
    聰明於同日亦證述：「我是第九屆理事長，我本來也是第七
    屆理事長，但是甲○○擔任第八屆理事長後財務狀況不清楚
    ，而且前開款項也沒有移交，我覺得這樣不行，所以我又回
    擔任第九屆理事長。」等情明確（見同上偵查卷第八十頁）
    ，對照臺北縣詹姓宗親會九十四年五月二十九日第九屆第三
    次理、監事臨時聯席會議紀錄所載，會中常務監事確曾報告
    「前理事長甲○○宗長一個人保管本會第八屆存於樹林市農
    會的公款金額（新臺幣，下同）三十七萬五千三百九十二而
    至今仍未全部交出，決議：由榮譽理事詹興旺帶領…等人前
    往前理事長甲○○宗長家拜訪勸慰懇談，期望化解誤會並將
    公款三十七萬五千三百九十二元盡快取回。」等情，有上開
    會議紀錄一份在卷可憑（見同上偵查卷第九十五頁至第九十
    八頁），復有聲請人自承係其簽名之九十三年度收支決算表
    影本一紙在卷可憑（見九十六年度偵續字第二五九號偵查卷
    第四十七頁），足認被告認定聲請人尚有公款未移交一事，
    乃有所本，尚無從逕認其有何毀謗聲請人名譽之犯意可言。
  (二)再者，聲請人始終自承：伊向樹林市農會柑園辦事處以「臺
    北縣詹姓宗親會」為戶名所開設之00000000000
    000號帳戶，其中部分款項係伊個人私款，並非宗親會公
    款，帳戶存摺、印章均由伊保管等情不諱（見九十五年度他
    字第五六九三號偵查卷第五十五頁至第五十七頁，刑事聲請
    交付審判狀第四頁至第六頁），並於九十六年六月十二日檢
    察官訊問時，供稱：「我將十七萬元轉入我太太的帳戶，是
    因為如果我生病，如果我沒有回來的話，我從宗親會的戶頭
    轉入。」等語在卷（見九十六年度偵續字第二五九號偵查卷
    第十九頁），並有與聲請人上開所述相符之資金往來明細表
    一份附卷可憑（見九十五年度他字第五六九三號偵查卷第六
    十二頁、第六十三頁），惟上開帳戶之戶名既為「臺北縣詹
    姓宗親會」，且確經聲請人存放宗親會公款，則被告以上開
    帳戶之收支明細作為宗親會之結算依據，並據此指摘聲請人
    尚有公款未移交，且有部分金額轉入聲請人之妻帳戶內，要
    非全然無憑，上開帳戶又非被告保管使用，自無從由形式上
    區辨每筆進出款項究為公款或私款，益徵難認被告有何明知
    不實而故意散佈於眾之犯行可言。
  (三)末按司法院解釋憲法，並有統一解釋法律及命令之權，為憲
    法第七十八條所明定，其所為解釋，自有拘束全國各機關及
    人民之效力，各機關處理有關事項，應依解釋意旨為之，亦
    有司法院大法官會議釋字第一八五號解釋意旨可資參照。準
    此，司法院大法官會議釋字第五０九號解釋既係就刑法第三
    百十條誹謗罪之抽象法規範意涵所作釋示，凡案件涉及刑法
    第三百十條者，即應依司法院大法官會議釋字第五０九號解
    釋意旨適用法律，不論具體個案中被告之身分、職業為何皆
    然。故檢察官之不起訴處分引用司法院大法官會議釋字第五
    ０九號解釋意旨為解釋、適用之法律依據，於法並無違誤。
    聲請人以本案與大法官會議第五０九號解釋情節不同，不能
    援引，而認原不起訴處分有所違誤云云，並無可採。
六、綜上所述，原偵查、再議機關已就偵查所得證據相互參核，
    認定無積極事證足資證明被告有何毀謗犯行，而先後為不起
    訴處分及再議駁回處分，於法並無違誤。聲請人仍執陳詞，
    聲請交付審判，為無理由，依首揭說明，自應裁定駁回其聲
    請。
據上論斷，應依刑事訴訟法第二五八條之三第二項前段，裁定如
主文。
中    華    民    國    97    年    5     月    26    日
                  刑事第九庭  審判長法  官  樊季康
                                    法  官  張筱琪
                                    法  官  劉元斐
上列正本證明與原本無異。
本裁定不得抗告。
                                    書記官  張懿端
中    華    民    國    97    年    5     月    26    日


司法院資訊處製作；財團法人民間司法改革基金會備份。
